【裁判字號】    94,訴,2762
【裁判日期】    950119
【裁判案由】    偽造文書
【裁判全文】
臺灣臺中地方法院刑事判決              94年度訴字第2762號
公  訴  人  臺灣臺中地方法院檢察署檢察官
被      告  己○○
                    （現於臺灣臺中女子監獄執行中）
選任辯護人  蔡瑞煙律師
上列被告因偽造文書案件，經檢察官提起公訴（九十三年度偵字
第一二○二○號），本院判決如下：
    主    文
己○○無罪。
    理    由
一、公訴意旨略以：被告己○○與告訴人甲○○（原名王慶源）
    、丙○○及丁○○（原名姚素靜）於民國八十五年間曾合資
    經營德昌興企業有限公司（起訴書誤載為德昌興紙業有限公
    司下稱舊德昌興公司），後因經營不善而解散，於八十六年
    十月間，被告己○○擬成立「德昌興企業有限公司」（下稱
    新德昌興公司），竟基於行使偽造私文書及使公務員登載不
    實之犯意，以被告己○○之弟庚○○為負責人（此部分經庚○○同意）未經告訴人甲○○、丙○○及丁○○等人之同意
    ，偽造告訴人甲○○、丙○○及丁○○之印章（均未扣案）
    ，連同該三人之國民身分證影本（被告己○○應係利用與該
    三人合資經營舊德昌興有限公司時藉機取得），交給不知情
    之會計師陳屬藤後，會計師則將告訴人甲○○、丙○○及丁○○等人分別出資新臺幣（下同）十萬、二十萬及十萬元及
    擔任股東之不實事項，登載於新德昌興公司章程，並代簽告
    訴人甲○○、丙○○及丁○○等人之署名及印文於章程上，
    於八十六年十一月三日將上開偽造之私文書，持向臺灣省政
    府建設廳（現已改為經濟部中部辦公室）申請設立登記，該
    管公務員因此登載不實事項於職務上所掌管之「有限公司設
    立登記事項卡」，足以生損害於臺灣省政府建設廳對於公司
    管理之正確性及告訴人甲○○、丙○○及丁○○。嗣於九十
    三年四月間，因新德昌興公司欠繳八十六及八十七年度之營
    利事業所得稅，經行政院法務部行政執行署對告訴人甲○○
    、丙○○及丁○○等人強制執行之際，告訴人甲○○、丙○○及丁○○等人發現其等為新德昌興公司股東後，始悉上情
    ，因認被告己○○涉有刑法第二百十六條、第二百十條之行
    使偽造私文書罪及同法第二百十四條之使公務員登載不實罪
    嫌。
二、按犯罪事實應依證據認定之，無證據不得認定犯罪事實；不
    能證明被告犯罪者，應諭知無罪之判決，刑事訴訟法第一百
    五十四條第二項、第三百零一條第一項分別定有明文。又認
    定不利於被告之事實，須依積極證據，苟積極證據不足為不
    利於被告事實之認定時，即應為有利於被告之認定，更不必
    有何有利之證據；另認定犯罪事實所憑之證據，雖不以直接
    證據為限，間接證據亦包括在內；然而無論直接或間接證據
    ，其為訴訟上之證明，須於通常一般之人均不致有所懷疑，
    而得確信其為真實之程度者，始得據為有罪之認定，倘其證
    明尚未達到此一程度，而有合理之懷疑存在時，基於無罪推
    定之原則，即應為無罪之判決；又告訴人之告訴，係以使被
    告受刑事訴追為目的，是其陳述是否與事實相符，仍應調查
    其他證據以資審認（最高法院五十二年度台上字第一三００
    號、三十年上字第八一六號、七十六年臺上字第四九八六號
    判例可資參照）。
三、公訴人認被告己○○涉有上開犯行，無非係以被告於偵查中
    之供述、告訴人甲○○、丙○○、丁○○於警詢及偵查中之
    指述、證人乙○○、庚○○於偵查中之證述、新德昌興公司
    之設立登記申請書、公司章程、設立登記資本查核報告書及
    公司執照等為其主要論據。惟訊據被告己○○堅詞否認有上
    開行使偽造私文書及使公務員登載不實之犯行，辯稱：我沒
    有偽造或變造文件，德昌興公司之負責人是我先生乙○○，
    公司之成立與營運都是乙○○及丁○○負責，我沒有參與，
    乙○○一直把責任推掉，事實上乙○○一直都有參與德昌興
    公司到八十七年，而且乙○○說他與甲○○沒有聯絡，事實
    上乙○○與甲○○為了業務，天天都有聯絡，我沒有叫庚○○加入股東，但是庚○○有將身分證交給我，叫我交給乙○○，要辦理德昌興公司，德昌興公司有無辦理解散登記我不
    知道，但是德昌興公司就是一直持續在營業，我被告時才知
    道八十六年有新的德昌興公司成立等語。
四、經查：
  (一)舊德昌興公司係由該公司股東將相關資料交予證人乙○○、
    甲○○去辦理設立登記事項等情，業據證人即舊德昌興公司
    負責人乙○○、證人即股東甲○○、丁○○、丙○○於本院
    審理時證述明確（見本院卷第一五七頁、第一六○頁、第一
    六一頁、第一七七頁），而辦理舊德昌興公司設立登記需要
    股東之身分證正本、印章、戶口名簿影本、公司所在地承租
    契約書等資料之事實，復經證人即舊德昌興公司負責人乙○○於本院審理時證述明確（見本院卷第一六一頁），又舊德
    昌興公司於八十六年九月十七日申請解散登記係由證人乙○○委託會計師辦理之事實，已據證人即舊德昌興公司負責人
    乙○○於本院審理時證述屬實（見本卷第一七九頁），核與
    證人即股東甲○○於本院審理時所證述：舊德昌興公司係乙○○去辦理解散登記，伊有授權乙○○去辦理，伊知道要解
    散這件事，並有同意要解散等語相符（見本院卷第一一八頁
    、第一七八頁、第一七九頁），再參以證人乙○○於本院審
    理時證稱：公司登記完後，這些證件資料伊都交給甲○○，
    股東變更登記係伊與甲○○去辦的等語（見本院卷第一六一
    頁、第一六六頁），舊德昌興公司設立登記及股東變更登記
    既均係由證人乙○○、甲○○所辦理，而舊德昌興公司之解
    散登記亦由證人乙○○委託會計師辦理，且證人甲○○知悉
    並同意解散舊德昌興公司，可見舊德昌興公司股東之身分證
    、印章等相關資料均係由證人乙○○、甲○○所經手。
  (二)舊德昌興公司於八十五年七月間發生火災後，證人乙○○及
    被告己○○仍以「德昌興公司」之名義對外接訂單，再交與
    證人甲○○、丁○○所經營之盛宏紙器廠加工之事實，業經
    證人甲○○、丁○○於本院審理時證述明白（見本院卷第一
    一二頁、第一一六頁、第一二三頁、第一六九頁、第一七○
    頁第一八○頁），且據證人丁○○於本院審理時證稱：確實
    有幫乙○○、被告加工，而且乙○○、被告當時確實有用德
    昌興公司名義，陳金情與乙○○在做，而且是用德昌興名義
    ，伊請款時，向被告請款就寫「德昌廖」，向陳金情請款就
    寫「德昌陳」等語（見本院卷第一六九頁、第一七○頁），
    並經被告己○○自承在卷（見本院卷第一七一頁），證人乙○○雖於本院審理時證稱：工廠燒掉之後，沒有和盛宏紙器
    廠有生意往來，伊跟陳金情一起跑印刷外務，當時根本和甲○○、丁○○沒有生意往來，那是陳金情交給甲○○、丁○○做的等語（見本院卷第一六三頁、第一七○頁），而證人
    甲○○、丁○○於本院審理中之證述，均係具結後所為，如
    有虛偽不實，即須受偽證罪之處罰，況證人丁○○係證人乙○○之堂妹而證人甲○○又係證人丁○○之配偶，其二人均
    與證人乙○○有親屬關係，豈有甘冒受偽證罪刑事追訴之風
    險，刻意為與證人乙○○不一致之證述。再者，證人丁○○
    、甲○○二人所證述證人乙○○與被告於舊德昌興公司發生
    火災後仍繼續以德昌興公司名義與盛宏紙器廠有業務往來等
    情節均一致，且與被告所供述之情節相符合，益見證人丁○○、甲○○所為上開證述，並非無據，自較為可信。
  (三)由卷附之臺灣省建設廳第三科德昌興有限公司案卷第五○五
    一九○號案卷觀之，舊德昌興公司已於八十六年九月十九日
    解散登記，此有該案卷內之解散申請書及股東同意書在卷附
    卷可參。證人乙○○雖於本院審理時證稱：火災後，機器有
    修復，但舊德昌興公司沒有復工，八十六年度訴字第五五號
    之附帶民事訴訟準備書狀係伊與甲○○委託律師寫的，有關
    動工的部分不是伊告訴律師等語（見本院卷第一五八頁、第
    一六六頁、第一六七頁），惟舊德昌興公司於八十五年七月
    十九日發生火災後，由證人乙○○以舊德昌興公司名義提起
    民事訴訟向雙賀上光有限公司（下稱雙賀上光公司）請求損
    害賠償，並於八十六年及八十七年間，以舊德昌興公司名義
    與雙賀上光公司達成和解等情，已據證人乙○○於本院審理
    時證述明確（見本院卷第一五八頁、第一五九頁），並有本
    院八十六年度訴字第五五號公共危險案件附帶民事訴訟之八
    十七年四月二十八日準備書狀、債權讓與契約書、和解書各
    一份附卷可參，而舊德昌興公司於火災後暫時停工，於八十
    五年十月三日機械修護完成正常運作，並動工生產之事實，
    則有上開準備書狀及哲生精機廠股份有限公司證明書各一份
    在卷可稽，可見證人乙○○上開證述與事實不符，尚難憑採
    。另由卷附之債權讓與契約書觀之，證人乙○○於八十六年
    十一月十三日，不但以德昌興公司名義與群峰彩色製版股份
    有限公司、文新印刷事業股份有限公司、協興美術包裝事業
    股份有限公司、順隆鋁材行、大進工藝社簽立此債權讓與契
    約書，且於債權讓與契約書上蓋用德昌興公司及其本人之印
    章，而和解書簽立之日期則為八十七年九月二十八日，顯見
    證人乙○○於舊德昌興公司解散後仍舊以該公司負責人名義
    對外處理舊德昌興公司之事宜。
  (四)由臺灣省建設廳第三科舊德昌興公司案卷第五○五一九○號
    案卷及新德昌興公司第五六六六○二號案卷觀之，舊德昌興
    公司與新德昌興公司之設立登記申請書上「德昌興企業有限
    公司」之印文、股東己○○、王慶源、姚素靜、丙○○之印
    文以肉眼比對辨識，即發現第五○五一九○號案卷內之印文
    與第五六六六○二號案卷內之印文字體、筆法、粗細、間距
    均一致，顯係相同之印章所蓋用。再觀之第五○五一九○號
    案卷內之證人丁○○身分證影本與第五六六六○二號案卷證
    人丁○○身分證影本可知，均係由同一份傳真所影印，而證
    人甲○○於本院審理時證稱：伊在辦公室將丁○○之身分證
    親自傳真給十全會計師事務所等語（見本院卷第一六九頁）
    ，而舊德昌興公司之設立登記係由證人乙○○、甲○○所辦
    理，而其解散登記復係由證人乙○○委託會計師辦理，可見
    被告實無機會取得相同之證人丁○○身分證影本。
  (五)證人乙○○、丁○○、甲○○、丙○○於本院審理時均證稱
    ：不知道係何人辦理新德昌興公司之設立登記（見本院卷第
    一六○頁、第一八○頁），而證人甲○○於本院審理時證稱
    ：因為伊在做德昌興加工時，都是被告與伊接洽等語（見本
    院卷第一一六頁、第一二三頁），證人丁○○於本院審理時
    則證稱：伊當時未告陳金情、乙○○係因為行政執行署執行
    時，所給伊的資料是被告及陳仲信，庚○○是伊後來去稅捐
    機關查的等語（見本院卷第一七○頁），可見證人即告訴人
    甲○○、丁○○、丙○○並不知道新德昌興公司係由何人辦
    理設立登記，告訴人甲○○係因其與被告有繼續業務往來，
    告訴人丁○○則係因行政執行署所給予之資料，發現被告亦
    為新德昌興公司股東而認係被告所為，則告訴人甲○○、丁○○、丙○○三人認係被告為新德昌興公司設立登記，均係
    出於主觀之臆測，尚難據此而為被告不利之認定。
  (六)證人即被告之弟庚○○雖於偵查中證稱：係被告找伊去當股
    東，被告說要拿伊之身分證去開立公司等語（見偵查卷第九
    五頁），惟其本院審理時則證稱：當初係乙○○邀請伊擔任
    公司負責人，乙○○告訴伊因其之前從事紙盒製造，在銀行
    無法請票，所以邀伊當負責人，伊將身分證、印章拿去給乙○○，因乙○○不在，伊就交給被告，請被告轉交給乙○○
    ，伊將證件交給被告時，被告才知道這件事等語（見本院卷
    第一二九頁、第一三○頁），證人庚○○前後所為之證述不
    一致，且互相矛盾，再者，倘被告欲設立登記新德昌興公司
    需要人頭股東以湊足股東人數，而要求證人庚○○提供證件
    ，則衡情其亦可請其子女或親友充任人頭股東，甚至可要求
    證人即其夫乙○○擔任人頭股東，況證人甲○○、丁○○均
    稱已與被告及證人乙○○拆夥，被告豈會甘冒被證人丁○○
    、甲○○發現其冒用之風險而以證人丁○○、甲○○為人頭
    股東，實有悖於常情，自難據證人庚○○顯有瑕疵之上開證
    詞而為被告不利之認定。
  (七)被告雖於偵查中供稱：伊認識陳仲信，陳仲信係在公司擔任
    司機，為公司名義上之負責人，在德昌興公司擔任負責人至
    八十七年就未負責等語（見偵查卷第一二一頁），惟其於本
    院審理時則辯稱：伊不認識陳仲信，係因為乙○○要伊承認
    ，伊才這樣說，伊說陳仲信是公司司機係亂講的等語（見本
    院卷第一九二頁），參以證人丙○○、丁○○、甲○○、庚○○於本院審理時均證述不認識陳仲信等情（見本院卷第一
    九三頁），而證人乙○○於本院審理時亦證稱：伊未聽過陳
    仲信等語（見本院卷第一九三頁），倘陳仲信確係德昌興公
    司之司機，證人乙○○、甲○○、丁○○均曾參與德昌興公
    司之經營，衡情，其三人自無可能不認識陳仲信，則被告偵
    查中所為上開供述，顯有違常情，實難據此而為被告不利之
    認定。
  綜上所述，被告既未經手舊德昌興公司辦理設立登記及變更登
  記之事，其能否取得證人丁○○、甲○○、丙○○於舊德昌興
  公司設立登記時所使用之相關資料已非無疑，而證人丁○○之
  身分證係由證人甲○○直接傳真給十全會計師事務所，被告更
  無可能取得同一份傳真資料，又告訴人甲○○、丁○○明知舊
  德昌興公司火災後，證人乙○○及被告仍以德昌興公司名義與
  其等繼續業務往來，而證人乙○○於舊德昌興公司解散後，仍
  以舊德昌興公司名義向雙賀上光公司提起附帶民事訴訟並進而
  達成民事和解，且將取得之賠償金額分予證人甲○○，竟未提
  出質疑，實有違常情。從而，公訴人認定被告犯嫌所憑之證據
  ，即未達通常一般人均不致有所懷疑，而得以確信其為真實之
  程度，此外復查無其他積極證據足認被告有起訴書所載之行使
  偽造私文書及使公務員登載不實之行為，被告犯罪即屬不能證
  明，依據前揭說明，自應為被告無罪之諭知。
據上論斷，應依刑事訴訟法第三百零一條第一項，判決如主文。
本案經檢察官戊○○到庭執行職務。
中    華    民    國    95    年     1    月    19    日
                  刑事第九庭    審判長法  官  陳得利
                                      法  官  何世全
                                      法  官  余德正
以上正本證明與原本無異。
如不服本判決，應於送達後十日內向本院提出上訴狀（須附繕
本），上訴於台灣高等法院台中分院。
                                      書記官  廖日晟
中    華    民    國    95    年     1    月    20    日


司法院資訊處製作；財團法人民間司法改革基金會備份。
